【裁判字號】    95,交聲更,1
【裁判日期】    950504
【裁判案由】    違反道路交通管理處罰條例聲明異議
【裁判全文】
臺灣新竹地方法院交通裁定             95年度交聲更字第1號
原處分機關  交通部公路總局新竹區監理所新竹市監理站
異  議  人
即受處分人  甲○○
代  理  人  乙○○
上列受處分人因違反道路交通管理處罰條例案件，對於交通部公
路總局新竹區監理所新竹市監理站中華民國93年12月15日竹監新
五字第裁51─E00000000號違反道路交通管理事件裁決處分，聲
明異議，經本院交通法庭於94年9月30日以94年度交聲字第31號
裁定後，復經臺灣高等法院於94年11月24日以94年度交抗字第81
5號裁定撤銷發回本院，裁定如下：
    主    文
異議駁回。
    理    由
一、按受處分人，不服主管機關所為之處分，得於接到裁決書之
    翌日起20日內，向管轄地方法院聲明異議，道路交通管理處
    罰條例第87條第1項定有明文。聲明異議，應以司法狀紙，
    敘述異議之理由，提出於原處分機關為之。原處分機關應於
    接受異議書狀後5日內，將該案卷宗及有關證物，送交該管
    地方法院或其分院交通法庭，道路交通案件處理辦法第13條
    亦定有明文。又違反道路交通管理處罰條例案件，受處分人
    依據道路交通管理處罰條例第87條之規定向管轄法院聲明異
    議者，固應以司法狀紙，敘述異議之理由，先提出於原處分
    機關為之，再由原處分機關於接受受處分人向管轄法院之聲
    明異議書狀後5日內，將該案卷宗及有關證物，送交管轄法
    院，道路交通案件處理辦法第13條雖設有明文規定，但此無
    非基於便利原處分機關先行自我審查及案卷證物移送流程之
    考量，若聲明異議者未先向原處分機關為之，而逕向管轄法
    院具狀聲明異議，該管轄法院自可向原處分機關調閱該案卷
    宗及有關證物，不得逕以受處分人之聲明異議係不合法律上
    之程式，而予駁回（臺灣高等法院88年度交抗字第264號刑
    事裁定意旨可資參照）。又交通法庭認為聲明異議無理由者
    ，應以裁定駁回之，道路交通案件處理辦法第19條亦有明文
    。
二、次按汽車駕駛人在道路收費停車處所停車，不依規定繳費者
    ，處新臺幣6百元以上1千2百元以下罰鍰，道路交通管理處
    罰條例於民國94年2月5日以華總一義字第09400017731號令
    公布，且經行政院於同年7月5日以院臺交字第0940029286號
    令發布定自94年9月1日施行前（下稱修正施行前）之第56條
    第1項第11款定有明文。
三、再按汽車違反道路交通管理事件有違規停車而駕駛人不在場
    之情形，當場不能製單舉發者，得逕行舉發之，道路交通管
    理處罰條例第7條之2第1項第3款亦定有明文。又汽車駕駛人
    之行為有左列情形之一，當場不能或不宜攔截製單舉發者，
    得對汽車所有人逕行舉發處罰：一、闖紅燈或平交道。二、
    搶越行人穿越道。三、違規停車而駕駛人不在場。四、不服
    指揮稽查而逃逸，或聞消防車、救護車、警備車、工程救險
    車之警號不立即避讓。五、違規停車或搶越行人穿越道，經
    各級學校交通服務隊現場導護人員簽證檢舉。六、其他違規
    行為經以科學儀器取得證據資料者。前項逕行舉發，應記明
    車輛牌照號碼、車型等可資辨明之資料，查明汽車所有人姓
    名或名稱、住址後，製單舉發處罰之。第一項第六款以科學
    儀器取得證據資料，得委託民間辦理，此為道路交通管理處
    罰條例第7條之2定有明文。
四、原裁決處分意旨略以：本件異議人即受處分人甲○○所有車
    牌號碼JV—1978號自用小客車，於93年3月27日8時18分許，
    停放在新竹市○○街路邊停車場，而未依規定繳費，經新竹
    市警察局交通隊警員以受處分人有違反修正施行前之道路交
    通管理處罰條例第56條第1項第11款規定之行為，掣單舉發
    （竹市警交字第Ｅ00000000號），嗣該舉發違反道路交通管
    理事件通知單送達於受處分人，受處分人未予繳納，原處分
    機關乃依上揭修正施行前之道路交通管理處罰條例第56條第
    1項第11款及違反道路交通管理事件統一裁罰基準表之規定
    ，於93年12月15日裁處受處分人罰鍰1千2百元。
五、異議人即受處分人聲明異議意旨略以：93年3月27日8時18分
    許未在東門街路邊停車場停車，且也未收到停車繳費單，當
    時開單人員是否可能是開錯的？本件乃係在收費停車處所未
    依規定繳費之行為，並非屬道路交通管理處罰條例第7條之2
    第3款所稱之違規停車，自不得逕行舉發。又本件違規之處
    罰依據法條已修正施行，縱使要處罰，也應處罰鍰3百元等
    語。
六、經查：
  (一)本件異議人即受處分人（下稱異議人）甲○○不服交通部公
    路總局新竹區監理所新竹市監理站竹監新五字第裁51─E000
    00000號裁決處分，向本院聲明異議。查異議人所收受之上
    揭交通部公路總局新竹區監理所新竹市監理站裁決書中附記
    欄第一點已載明：「受處分人不服處罰者，得於接到裁決書
    之翌日起20日內，以司法狀紙提出聲明異議，載明裁決日期
    、字號及理由，交由本（新竹市監理站）轉送管轄地方法院
    」，而異議人甲○○所提聲明異議之司法狀紙，並非向原處
    分機關即交通部公路總局新竹區監理所新竹市監理站提出，
    而係逕向本院遞狀聲明異議，有異議人所提聲明異議狀在卷
    可稽，雖與上揭裁決書附記內容有所不合，惟要求受處分人
    以司法狀紙敘述聲明異議之理由，並向原處分機關提出，無
    非基於便利原處分機關先行自我審查及案卷證物移送流程之
    考量，而非以道路交通案件處理辦法第13條所規定之程序，
    對人民訴訟權所加之額外限制，是以揆諸上揭說明，本院自
    應向原處分機關即交通部公路總局新竹區監理所新竹市監理
    站調閱該案卷宗及有關證物，從而異議人上揭聲明異議尚難
    認係不合法律上之程式，合先敘明。
  (二)違規停車而駕駛人不在場者，依據上揭所述道路交通管理處
    罰條例第7條之2之規定，得逕行舉發。又異議人違規時之道
    路交通管理處罰條例第56條係關於「違規停車」之處罰，該
    條第1項第11款規定，汽車駕駛人停車時有左列情形之一者
    ，處6百元以上1千2百元以下罰鍰：．．．十一、在道路收
    費停車處所停車，不依規定繳費者。是在道路收費停車處所
    停車，不依規定繳費，即屬「違規停車」，蓋因應依規定繳
    費之義務係伴隨於停車行為之同時發生，僅係對行為人應繳
    費之時間予以一定之作為期間，若屆期行為人未作為，其前
    停車行為即因而違規，而應認係違規停車之情形，是以若駕
    駛人不在場時，依同條例第7條之2第1項第3款規定，得對汽
    車所有人逕行舉發處罰，從而本件舉發機關依違規時之道路
    交通管理處罰條例第7條之2、第56條第1項第11款，逕行舉
    發並無違誤，異議人辯稱本件並非違規停車，不得逕行舉發
    云云，不足憑採。
  (三)本件異議人甲○○所有車牌號碼JV—1978號自用小客車，有
    於93年3月27日8時18分許，停放在新竹市○○街路邊停車場
    等情，有已開立停車費繳納通知單之電腦列印畫面資料1份
    附卷足稽。雖異議人於更審前辯稱：當時未在該處停車等語
    ，然其亦於更審前本院調查時自承：曾記得有一次，不曉得
    是星期六還是星期日，有在聯合補習班附近的停車場停車等
    語，而本件違規之時間即93年3月27日即為星期六，再經本
    院更審前函詢新竹市政府，亦經該府於94年7月12日以府交
    停字第0940062537號函函覆：聯合補習班之住址為東門街34
    巷3號等情，且有該府以上揭函文所檢送之現場圖1份在卷足
    稽；再者，一般開立停車繳費單之開單人員，會帶掌上型的
    機子或者是手寫的電腦繳費單出去，到了負責的區域後，時
    間一到就開始開單，如果是電腦的收費單，開單人員會輸入
    車牌號碼、車的顏色、以及車子廠牌，還有大型車或小型車
    ，面板上是英文，數字是鍵盤鍵，此外，有另外1張對照單
    ，那是車子廠牌和車身顏色都有編號的對照單，輸入編號就
    可以，至於停車時間是電腦本身就已經設定好的時間，每天
    出門時，開單人員都會先和中原標準時間對照好，所有這些
    開單的資料都先存在開單人員所拿的掌上型機子裡面，等到
    下班後，回去就會把機子交給負責電腦傳輸的人員，由他們
    傳輸到電腦主機裡面。在這個查詢系統裡面，車號跟顏色代
    碼、廠牌代碼就是根據開單人員所輸入的資料而來的等情，
    業經證人即本件開單之新竹市政府交通局停車管理課停管員
    鄭明昌於本院更審前調查時證述綦詳，並經新竹市政府於94
    年9月14日以府交停字第0940087291號函函覆：本府路邊停
    車場收費人員執行勤務需攜帶值勤人員印章、原子筆及掌上
    型電腦或手開單據，另收費員開立停車單據後，由本府將停
    車資料匯入電腦，民眾可至各大超商或本府交通局繳費窗口
    繳納停車費，即完成繳費程序，而本府路邊停車場收費人員
    不可於當場向民眾收取停車費用，至於收費人員開立停車單
    據時，並無法得知車輛之車籍資料等情，亦有上揭文號之函
    文1份附卷足參。而收費員送回資料後，新竹市政府停車管
    理課承辦人員就直接依據收費員所填寫之資料輸入電腦等情
    ，亦有本院公務電話紀錄1份在卷足佐，從而，如非異議人
    所有上揭車輛確於上述時、地有停車之事實，否則證人鄭明
    昌又豈能開立包括車種、顏色、廠牌均無誤之停車資料，並
    能攜帶回新竹市政府，由承辦人員於93年3月27日建檔登錄
    成前揭所述之電腦列印畫面？異議人雖又辯稱：可能是鄭明
    昌自己上網查車籍資料而記載，抑或其開錯單云云。然此已
    為證人鄭明昌堅決否認在卷，且證人鄭明昌與異議人並不相
    識，且衡情每日開立停車繳費單之筆數應不少，其又有何理
    由單獨對異議人所有上揭車輛特別予以關注，並特意上網查
    詢車籍資料後虛偽開立異議人所有上揭車輛有於上述時、地
    停車之資料？異議人空言以上揭辯詞置辯，而未提出相關證
    據資料供本院調查以實其所辯上情為真，自難憑採。又證人
    鄭明昌雖不否認確曾有開錯單之情形，然其亦已證述：是車
    號與車子的顏色、廠牌不符之情形等語在卷，衡情此與因其
    係當場依所見之停車車輛之情形以開立停車繳費單，故可能
    一時有誤，會發生開立資料中車號、車型、顏色會不符之瑕
    疵情形，應可想見。然本件上揭電腦列印畫面中之停車資料
    ，異議人所有上揭車輛之車號、顏色、車型、廠牌均相符，
    此有上揭電腦列印畫面及交通部公路總局新竹區監理所新竹
    市監理站94年8月24日竹監新字第0940005947號函所附JV－1
    978號汽車新領牌照登記書各1件附於更審前本院卷內可稽。
    從而異議人所辯：可能是開單錯誤云云，亦難採信。是以綜
    上，異議人所有上揭車輛確於上述時、地有此停車事實，足
    堪認定。
  (四)異議人並未繳納於上述時地停車之停車費一節，有新竹市政
    府94年1月26日府交停字第0940008178號函1份附卷足稽，並
    為異議人所不否認並未繳納停車費等情。雖異議人辯稱：並
    未收到繳費通知單，所以不知道要繳費云云。然按地方主管
    機關為因應停車之需要，得視道路交通狀況設置路邊停車場
    ，並得向使用者收取停車費；又地方主管機關應於路邊停車
    場開放使用前，將設置地點、停車種類、收費方式、費率及
    其他事項公告週知，停車場法第12條第1項、第13條分別定
    有明文；而公有停車場與使用者間之關係，係行政機關就公
    法上具體事件所為之決定或其他公權力措施，而對「可確定
    之多數相對人」或「物」為客體直接發生法律效果之單方行
    政行為，亦即行政程序法上所稱之一般處分。參諸行政程序
    法第100條第2項之規定：「一般處分之送達，得以公告或刊
    登政府公報或新聞紙代替之。」是公有收費停車場所公告之
    停車繳費費率、收取方式及使用者之洽詢義務等一般處分之
    內容，應於公告時即生與送達同一之效力。而新竹市○○○
    ○路段都有明確的告示牌告訴民眾，未見單需上網或語音查
    詢停車繳費單。而本件異議人所有上揭車輛於上述時、地所
    停放之位置為編號18001車位等情，有上揭電腦列印資料1份
    附卷足憑，而該車位旁邊即有新竹市政府交通局於90年至91
    年底全面更新全市路段告示牌時間所更新之計時收費告示牌
    等情，亦有新竹市政府於94年7月12日以府交停字第0940062
    53 7號函送之現場圖及現場照片等資料及本院前審公務電話
    紀錄1份在卷足參，足見就停車有關收費、舉發等特別規定
    所為之一般處分，已經合法送達、生效，而認已符合行政法
    定通知程序。況且基於使用者付費之原則，在收費時間內停
    車於公告收費路段即應負繳納停車費之義務，故駕駛人停車
    既有利用公有收費停車場停車之事實，就應有繳費之認知，
    於離場前所見繳費單與停車時段不符時，應主動向停車管理
    處或管理員查詢補繳，而異議人確於上述時、地有停車之事
    實，亦如前述，異議人就此尚非不能依公告所示之網路、語
    音查詢收費之情形，並據此繳費，其卻捨此而不為，從而其
    確有於上述時、地使用公有收費停車場，卻未予繳費之違規
    行為無訛。
  (五)按94年2月5日公布之行政罰法第5條規定：「行為後法律或
    自治條例有變更者，適用行政機關最初裁處時之法律或自治
    條例。但裁處前之法律或自治條例有利於受處罰者，適用最
    有利於受處罰者之規定」，採從新從輕原則。惟若將從新之
    時點界定為包括訴訟救濟程序，易啟受處分者僥倖心理，毫
    無理由地提起救濟，而期待法規之變動，徒增救濟程序之費
    時費力亦將使原處分合法性判斷之基準時往後移挪，因此本
    條乃規定適用「行政機關最初裁處時」之法律。是必於行為
    時起至行政機關最初裁處時，法律或自治條例有變更，方有
    上述「從新從輕」原則之適用。又道路交通管理處罰條例所
    定罰鍰、吊扣證照、記點之裁罰，本屬行政罰之性質（參照
    行政罰法第1條、第2條亦將罰鍰、吊扣證照、記點之處分均
    定為行政罰），是以交通違規事件之裁罰，性質上屬於交通
    行政主管機關本於職權就公法上具體事件所為之決定而對外
    直接發生法律效果之單方行政行為。是應認關於交通違規案
    件之處罰，仍有上揭行政罰法第5條所規定「從新從輕原則
    」之適用，惟必須自受處分人為違規行為時起至原處分機關
    為第一次裁決時為止，道路交通管理處罰條例之處罰條文有
    所變更者，方有行政罰法第5條規定之適用。查，本件異議
    人違規之時間為93年3月27日8時18分許，而原處分機關交通
    部公路總局新竹區監理所新竹市監理站為本件裁決之時間為
    93年12月15日，自異議人違規時起乃至原處分機關為本件裁
    決時為止，道路交通管理處罰條例第56條第1項第11款均未
    有修正情形，是本件自無行政罰法第5條情形之可資適用。
  (六)又按汽車駕駛人在道路收費停車處所停車，未依規定繳費，
    主管機關應書面通知駕駛人於7日內補繳，並收取必要之工
    本費用，逾期再不繳納，處300元罰鍰，道路交通管理處罰
    條例修正施行後之第56條第2項定有明文。是於94年9月1日
    之後汽車駕駛人在道路收費停車處所停車，未依規定繳費，
    主管機關始有應以書面通知駕駛人於7日內補繳，逾期再不
    繳納，始能裁罰之規定。惟依道路交通管理處罰條例修正施
    行前第56條第1項第11款規定，主管機關對於汽車駕駛人在
    道路收費停車處所停車，未依規定繳費，並無依法應以書面
    通知補繳後未繳，始能裁罰之規定。是雖新竹市政府向來對
    收費員送回之停車資料，如未獲繳納停車費，會做1次催繳
    之動作，然第1次均會用平信寄送催繳單，催繳函中會載明
    需在15日內繳納，如果有退回、地址不符或寄存之情形，會
    再以掛號寄送第2次等情，業經本院更審前電詢新竹市政府
    停車管理課承辦人員屬實，並有本院公務電話紀錄2份附卷
    足參，且上述電腦列印畫面中亦有已催繳之記載等情，有上
    揭電腦列印畫面1份附卷足佐。雖異議人一再堅稱並未收到
    催繳函，惟既然上揭道路交通管理處罰條例修正施行前第56
    條第1項第11款規定，並未要求管理機關必須先經催繳後，
    未繳始能裁罰，而異議人有停車之事實而未依規定繳費之情
    ，已如上述。則新竹市政府縱對本件曾寄送催繳之書面予異
    議人，並合法送達之部分，無法提出相關送達資料證明，惟
    此部分並不影響異議人確實未依規定繳納停車費之事實。
七、綜上所述，本件異議人有於上述時、地在公有收費停車場停
    車，即需付費，各該路段均設有公告牌及查詢電話完成法定
    程序，更應知需繳交停車費，自難諉稱未收到繳費通知單為
    由主張免罰，原處分機關依據修正施行前道路交通管理處罰
    條例對受處分人裁處罰鍰，當屬合法。異議人所執上述異議
    理由，並無理由，且按修正施行前之道路交通管理處罰條例
    第56條第1項第11款規定，並無如修正施行後之第56條第2項
    所規定，主管機關應以書面通知駕駛人於7日內補繳，並收
    取必要之工本費用，逾期再不繳納，始處300元罰鍰之規定
    。是原處分機關依裁決當時之道路交通管理處罰條例第56
    條第1項第11款規定，對異議人在公有收費停車場停車不依
    規定繳費之行為予以裁罰，並無違誤，故本件異議應予駁回
    。
八、據上論斷，應依道路交通案件處理辦法第19條，裁定如主文
    。
中    華    民    國    95    年    5     月    4     日
                  交通法庭法  官  方鴻愷
以上正本證明與原本無異。
如不服本裁定，應於裁定送達後5日內向本院提出抗告狀。
中    華    民    國    95    年    5     月    4     日
                          書記官  吳美雲


司法院資訊處製作；財團法人民間司法改革基金會備份。
